【裁判字號】    93,上,611
【裁判日期】    950606
【裁判案由】    給付工程款
【裁判全文】
臺灣高等法院民事判決                   93年度上字第611號
    上  訴  人  東信工程有限公司
    法定代理人  甲○○
    上  訴  人  通穩營造股份有限公司
                            之.
    法定代理人  乙○○
    訴訟代理人  李富祥律師
上列當事人間給付工程款事件，兩造對於中華民國 93年5月31日
台灣台北地方法院92年度訴字第2841號第一審判決各自提起上訴
，經本院於95年5月23日言詞辯論終結，茲判決如左：
    主  文
原判決關於命通穩營造股份有限公司給付部分，及該部分假執行
之宣告，暨訴訟費用之裁判均廢棄。
上開廢棄部分，東信工程有限公司在第一審之訴及假執行之聲請
均駁回。
東信工程有限公司之上訴駁回。
第一審、第二審之訴訟費用，由東信工程有限公司負擔。
    事    實
甲、東信工程有限公司（下稱東信公司）方面：
一、聲明：
  (一)上訴聲明：
  1.原判決不利於東信公司部分廢棄。
  2.上廢棄部分，上訴人通穩營造股份有限公司（下稱通穩公司
    ）應再給付東信公司新台幣（下同）1,656,463元及自92年8
    月7日起至清償日止，依週年利率5%計算之利息。
  3.願供擔保，請准宣告假執行。
  (二)答辯聲明：上訴駁回。
二、陳述：除與原判決記載相同者，茲予引用外，補稱略以：
  (一)東信公司與通穩公司就南港國宅排樁及地錨工程（以下稱系
    爭工程）訂立合約（以下稱系爭合約），約定工程款之給付
    ，除原訂合約總價外，就實際增加部分，東信公司亦得以原
    估價單中相同之單價向通穩公司要求增付工程款，故東信公
    司自得就其增加施作之部分，請求通穩公司給付承攬報酬。
  (二)系爭合約與通穩公司及國宅處間之契約為兩個獨立之契約，
    自不得以通穩公司與國宅處間之契約有約定驗收程序，而補
    正系爭合約未約定驗收程序之部分。故系爭合約既未約定估
    驗程序，則東信公司即得不經估驗程序請求通穩公司給付工
    程款。
三、證據：除援用原審所提之立證方法外，補提估價單、基樁實
    作表、工程結算表、監工日報表、竣工收方面積數量圖表、
    施工現場照片與通穩公司基樁工程自主檢查表為證。
乙、通穩公司方面：
一、聲明：
  (一)上訴聲明：
  1.原判決不利於通穩公司之部分廢棄。
  2.上廢棄部分，東信公司在第一審之訴及假執行之聲請駁回。
  (二)答辯聲明：
  1.上訴駁回
  2.願供擔保，請准免為假執行。
二、陳述：除與原判決記載相同者，茲予引用外，補稱略以：
  (一)第5次計價通穩公司應付東信公司之金額為1,061,766元，此
    金額已經東信公司領取，原判決誤認通穩公司應付金額為2,
    323,799元，並不正確。
  (二)依系爭合約第6條第2款約定，系爭工程完成一切工作經通穩
    公司驗收合格結算無誤且辦妥保固手續後，付清保留款。兩
    造已於91年8月25日完成4次計價，嗣於91年10月25日進行第
    5次計價，計價結果為工程款1,411,206元，保留款退回1,26
    2,033元，暫扣保固款806,612元，實領金額 1,517,187元。
    東信公司對於上開計價結果並無異議，且於 92年5月間開立
    工程保固書後，領取工程尾款完畢，足認東信公司對於工程
    結算已認同無誤，不得事後再向通穩公司請求任何款項。
三、證據：除援用原審所提出者外，補提計價補資料、工保固書
    及保固款支票為證。
丙、本院依職權訊問證人沈育豪、何英杰。
    理    由
一、東信公司於原審起訴請求通穩公司給付 2,825,622元及法定
    利息，嗣於原審及本院為多次擴張、減縮訴之聲明，於本院
    審理時，表示以原審93年1月7日請求之金額即 2,942,013元
    為準，並減縮其中覆土層鑽堀費 2,214元部分之聲明（本院
    卷(一)，24頁、109頁）減縮後之金額為2,939,799元及法定利
    息，核與民事訴訟法第 446條第1項但書、第255條第1項第3
    款之規定相符，應先敘明。
二、東信公司主張：通穩公司於94年4月1日向台北市政府國宅處
    （以下稱國宅處）承攬南港一號公園專案國宅乙基地（出租
    國宅社區）擋土牆暨邊坡整治工程後，於同月 7日將該工程
    轉包由東信公司承攬，訂立系爭合約，採實作實算，然通穩
    公司尚欠東信公司岩盤鑽掘費 910,052元、基（排）樁施工
    費531,216元、PVC網格加勁擋土牆 813,577元、加勁擋土牆
    及坡面植生綠化67,912元、噴漿溝52,704元、擋土牆面貼彩
    色水泥磚206,063元及其他雜項工程等費用（工程結算表
    14-14至4-23）360,589元共 2,939,799元未付等語，求為判
    命通穩公司如數給付及計付法定遲延利息之判決（原審判命
    通穩公司給付 1,283,333元及法定遲延利息，駁回其餘請求
    ，兩造分別就其不利部分，各自上訴）。
    通穩公司則以：兩造就系爭工程之計價，係按通穩公司與國
    宅處結算金額9折計算，系爭工程共經 5次估驗，6次計價，
    通穩公司於每期領取國宅處之估驗款後，均按 9折金額如數
    給付東信公司，雖東信公司於領取第 4次估驗款時，曾表示
    有短付情形，但經其與東信公司溝通，東信公司已無異議，
    並領取最後一次估驗款（第 5次價款），且開具保固書，是
    其已全部給付完畢，東信公司不能再請求給付。原判決誤解
    東信公司得請求之第5次估驗款之金額1,061,766元為2,323,
    799元，判命通穩公司仍應給付，尚有未當等語，資為抗辯
    。
三、系爭工程款之單價，係按通穩公司與國宅處間契約之單價 9
    折計算之事實，為兩造所一致陳述（本院卷(二) 109頁），而
    通穩公司與東信公司就系爭工程之結算金額，亦依國宅處與
    通穩公司所訂契約結算金額之 9折計算，有通穩公司所製作
    之詳細表（原審卷(一)89頁）與國宅處所製作之詳細表（本院
    卷(二) 166頁），可資對照。通穩公司抗辯已將國宅處給付予
    通穩公司之金額 9折給付東信公司，亦為東信公司所不爭，
    且經證人即通穩公司之工程師何英杰次本院言詞辯論時，證
    述在卷（本院卷(二)124頁背面、125頁）。又若依國宅處與通
    穩公司間契約結算金額 9折計算，通穩公司應給付東信公司
    之金額為原判決附表所示之19,697,745元，東信公司已領取
    該金額之事實，亦為東信公司所不爭（本院卷(一)68頁、卷(二)
    23頁），均堪信為真實。
四、茲應審究者，為東信公司主張超出系爭合約及嗣後追加工程
    範圍外之工程，得否請求通穩公司給付報酬？關於此，東信
    公司雖主張：依系爭合約第5條、第8條約定，系爭合約以實
    作數量依估價單單價結算，而依國宅處製作之監工日報表及
    通穩公司製作之排樁自主檢查表所示（原卷(一)5頁至 458頁）
    ，東信公司施作岩盤鑽掘長度為 248公尺，但東信公司僅支
    付174公尺，基（排）樁為1044公尺，通穩公司僅支付900公
    尺，追加PVC網格加勁擋土牆655.495平方公尺，而通穩公司
    僅支付508平方公尺，加勁擋土牆及坡面植生綠化 3153公尺
    ，通穩公司僅支付2500公尺，噴漿溝 306公尺，而通穩公司
    僅支付210公尺，擋土牆面貼彩色水泥磚421公尺，而通穩公
    司僅支付371公尺之工程款（本院卷(一) 28頁、42頁以下），
    其差額尚未給付等語。然系爭契約所稱實作實算是指就系爭
    工程有效率之範圍內者而言，已經證人沈育豪證述在卷（本
    院(二) 124頁）。系爭工程之業主為國宅處，並非通穩公司，
    東信公司施工之結果是否符合工程目的，應依國宅處之立場
    判斷，故證人沈育豪所言，應屬可信。則東信公司請求國宅
    處驗收範圍以外之工程款，已難認有據。又系爭工程之單價
    係按國宅處與通穩公司契約之單價 9折計算，已如前述，兩
    造就系爭工程款之付款條件，已約明「配合國宅處請款，同
    步辦理。」有系爭合約第6條付款辦法第1款存卷可參，且於
    系爭工程驗收時，上訴人亦在場，並經上訴人自承無訛（本
    院卷(二) 124頁），證人何英杰於言詞辯論時，亦證稱於簽約
    時即有說確定金額是國宅處之 9折，則通穩公司抗辯兩造約
    定以國宅處給付通穩公司之金額 9折作為通穩公司給付東信
    公司之金額，尚屬可信。東信公司不能證明兩造訂定系爭合
    約時，確有不受國宅處與通穩公司間結算數量如何所拘束之
    合意，其主張應僅就系爭合約，計算通穩公司應給付東信公
    司之報酬金額，與通穩公司與國宅處間如何結算無關，難予
    贊同。何況上開監工日報表及自主檢查表，雖為國宅處、通
    穩公司之承辦人員於工程現場逐日記載之紀錄，充其量僅為
    實際施工之數量，與依系爭契約得請求之工程款間未必有直
    接關係。本件國宅處驗收係以竣工圖為依據，結算數量亦依
    竣工計算表上所載數量為準，並據證人何英杰證述明確（本
    院卷(二) 171頁），東信公司亦自認曾承包國宅處有關工程，
    熟悉國宅處驗收相關規定（本院卷(二) 124頁），從而即使監
    工日報表及自主檢查表所載數據無訛，就超過該工程目的範
    圍之施工內容，對國宅處而言，仍應於國宅處承認之竣工圖
    範圍內結算數量，據以請求報酬。則通穩公司抗辯兩造合意
    應以國宅處驗收合格之結算數量為準，非以東信公司實際施
    工為準，亦非無據。至於東信公司雖再主張其於通穩公司給
    付各期估驗款時，即向通穩公司表示所付金額與其作工程數
    量不符等語，然本件工程之結算數量應依國宅驗收數量為準
    ，已如前述，則東信公司是否向通穩公司為此表示，本不影
    響於其所得領取之工程款，何況於東信公司於第 4次估價至
    驗收之間，雖還有表示此意見，但在驗收現場就沒有再表示
    ，且其現場工程師並同意照通穩公司之數量送予國宅處，通
    穩公司已將結算之大概金額告訴東信公司之人員等情，亦據
    證人沈育豪、何英杰證述在卷（本院卷(二)124頁、125頁），
    可知東信公司亦已接受以通穩公司所提出予國宅處之數量作
    為計價基礎，其於受領全部工程款後，出爾主張不受國宅處
    計價拘束，並非合理，難予認同。
五、綜上所述，通穩公司已依系爭合約，將自國宅處受領之報酬
    按 9折計算給付予東信公司，其與東信公司間基於系爭合約
    所生之債務已因清償而消滅，則東信公司本於系爭合約之法
    律關係，請求通穩公司給付，為無理由，應予駁回，其假執
    行之聲請亦失所附麗，應併予駁回。原審判命通穩公司給付
    東信公司 1,283,333元及法定利息，並為假執行之宣告，自
    有未洽，通穩公司聲明上訴，指摘原判決不當，求予廢棄，
    為有理由，應由本院將此部分廢棄，改判為如主文第 2項所
    示。至於原判決駁回東信公司其餘請求部分，則無不妥，東
    信公司聲明上訴，指摘原判決此部分不當，為無理由，應駁
    回其上訴。
六、兩造其餘攻擊或防禦方法於本判決結論無影響，不一一論述
    ，併予敘明。
七、據上論結，本件通穩公司之上訴為有理由，東信公司之上訴
    為無理由。依民事訴訟法第 450條、第449條第1項、第78條
    ，判決如主文。
中    華    民    國    95    年    6     月    6     日
                  民事第九庭審判長法  官   黃熙嫣
                                  法  官   李昆曄
                                  法  官   呂太郎
正本係照原本作成。
東信公司如不服本判決，應於收受送達後20日內向本院提出上訴
書狀，其未表明上訴理由者，應於提出上訴後20日內向本院補提
理由書狀（均須按他造當事人之人數附繕本）上訴時應提出委任
律師或具有律師資格之人之委任狀；委任有律師資格者，另應附
具律師資格證書及釋明委任人與受任人有民事訴訟法第466條之
1第1項但書或第2項（詳附註）所定關係之釋明文書影本。
中    華    民    國    95    年    6     月    8     日
                                  書記官   黃千鶴
附註：
民事訴訟法第466條之1（第1項、第2項）：
對於第二審判決上訴，上訴人應委任律師為訴訟代理人。但上訴
人或其他法定代理人具有律師資格者，不在此限。
上訴人之配偶、三親等內之血親、二親等內之姻親，或上訴人為
法人、中央或地方機關時，其所屬專任人員具有律師資格並經法
院認為適當者，亦得為第三審訴訟代理人。


司法院資訊處製作；財團法人民間司法改革基金會備份。
